【裁判字號】    97,台上,2081
【裁判日期】    970516
【裁判案由】    違反著作權法等罪
【裁判全文】
最高法院刑事判決            九十七年度台上字第二０八一號
上  訴  人  台灣高等法院台中分院檢察署檢察官
被      告  甲○○
上  訴  人
（被  告）  乙○○
            丙○○
上列上訴人等因被告等違反著作權法等罪案件，不服台灣高等法
院台中分院中華民國九十六年三月二十九日第二審判決（九十四
年度上訴字第二三一五號，起訴案號：台灣台中地方法院檢察署
九十三年度偵字第七六七０、八００五、二二一０一、二二一０
二號），提起上訴，本院判決如下：
    主  文
原判決關於乙○○、丙○○、甲○○部分撤銷，發回台灣高等法
院台中分院。
    理  由
本件原判決認定上訴人乙○○、丙○○及被告甲○○有原判決事
實欄所載犯行，因而撤銷第一審關於乙○○、丙○○、甲○○部
分之科刑判決，改判依想像競合犯關係從一重論處乙○○、丙○
○連續行使偽造私文書，足以生損害於他人，及論處甲○○連續
意圖營利而以移轉所有權之方法散布重製物而侵害他人之著作財
產權等罪刑。固非無見。
惟查：(一)犯罪事實應依證據認定之，有罪之判決書內並應將認定
犯罪事實所憑之證據，於理由內記載，為刑事訴訟法第一百五十
四條第二項、第三百十條第一款所明定，此項證據，自係指實際
上確係存在，就該案卷宗不難考見者而言，如判決書內所記載之
證據，與原卷內容顯不相符，即其判決基以認定犯罪之根據實際
上並不存在，自屬採證違法。原判決依憑告訴人美商微軟公司所
委請之市場調查員趙文赫，向佑能企業有限公司（下稱佑能公司
）負責人即上訴人（被告）丙○○購買之含有偽造真品證明書之
「入門指南Microsoft Windows 98中文版第二版」三本，經原審
以告訴代理人藍孟真律師提供之辨識器勘驗，均非屬真品，認定
丙○○成立販賣仿冒商標商品罪、意圖營利而以移轉所有權之方
法散布重製物而侵害他人著作權罪及行使偽造私文書罪。惟丙○
○在原審準備程序中辯稱，僅依上開三本真品證明書之外觀或包
裝，不足以確認係在佑能公司所購買，若其知道是仿品，就不會
開出貨單與發票（見原審卷(一)第一七一、一七二頁）。再者告訴
人美商微軟公司提出之證人「趙文赫」，與出貨單上記載「趙德
昌」並不相同（見第八００五號偵查卷第九五、九六頁），丙○
○亦辯稱該證人並非當初看到之人（見原審卷(二)第二五九頁）。
原審就此並未進一步予以查明，此部分尚與卷證資料不符，並有
證據調查未盡之違誤。(二)原判決引述被告甲○○於法務部調查局
台中縣調查站詢問時陳稱：於民國九十一年初，法務部大力宣導
使用正版軟體並查緝盜版軟體，造成網咖業者急需正版軟體，以
避免遭法務部查緝。中鎮資訊企業有限公司及佑能公司的主要客
戶群中有網咖業者，所以該二公司於九十二年三月間與伊聯絡，
設法買正版「Windows 98」軟體，因伊本身未販售，所以透過朱
照魁、光華商場某門市等，以每套新台幣（下同）二千元之價格
，買進「Windows 98」作業軟體系統（入門指南及COA 序號標籤
貼紙）。據朱照魁稱「Windows 98」入門指南來源為電腦大廠，
因出口不需要中文軟體，而將不用之中文版對外銷售……。及上
訴人（被告）乙○○、丙○○於第一審審理時均陳稱：伊等向甲
○○購買前開使用手冊、真品證明書時，甲○○告訴伊等，該等
使用手冊、真品證明書係大廠IBM 所拆下來販賣等語（見原判決
第十一、十二頁）。如果不虛，渠等就上開使用手冊及真品證明
書來源之供詞，似無不符。乃原判決竟認「甲○○與乙○○、丙
○○就所出售之使用手冊及真品證明書之真實來源之供述互有歧
異，各有所保留」云云，顯有判決理由矛盾之違法。(三)行為後法
律有變更者，適用行為時之法律。但行為後之法律有利於行為人
者，適用最有利於行為人之法律。刑法第二條第一項定有明文。
又九十二年七月九日修正施行前之著作權法第二十二條至第二十
九條並無規定著作人專有以移轉所有權之方式，散布其著作之權
利，此即為著作權人之散布權之一。但著作權法認有保護之必要
，乃於第八十七條第二款規定：明知為侵害著作權之物而散布或
意圖散布而陳列或持有或意圖營利而交付者，視為侵害著作權，
為一擬制侵害著作人散布權之立法規定，因此行為人明知為侵害
他人著作權之物而販賣，即依第九十三條第三款、第八十七條第
二款處罰，無論係自行擅自重製他人之著作物而販賣，或販賣他
人擅自重製之著作物，均屬之。本件原判決事實欄認定乙○○、
丙○○、甲○○之犯罪時間為九十二年間（見原判決第三頁）；
然僅於理由內說明：「被告等行為後，著作權法已於九十三年九
月一日修正公布施行，並於同年月三日生效。修正前著作權法第
九十一條之一第一項『意圖營利而以移轉所有權之方法散布著作
原件或其重製物而侵害他人之著作財產權者，處三年以下有期徒
刑、拘役，或科或併科新台幣七十五萬元以下罰金』之規定，已
修正為第九十一條之一第二項『明知係侵害著作財產權之重製物
而散布或意圖散布而公開陳列或持有者，處三年以下有期徒刑，
得併科新台幣七萬元以上七十五萬元以下罰金』。就修正前、後
之規定有關罪刑之一切情形，比較其全部之結果，以修正前之著
作權法較有利於被告，依裁判時之刑法第二條第一項前段規定，
自應適用被告等行為時之舊法即九十三年九月一日修正前之著作
權法第九十一條之一第一項之規定論處」等語（見原判決第十七
、十八頁）。而就乙○○、丙○○、甲○○於九十二年七月九日
修正著作權法施行之前，有無犯罪行為，應如何適用法律，完全
未予說明，顯有判決不適用法則及理由不備之違背法令。以上或
為上訴意旨所指摘，或為本院得依職權調查之事項，應認原判決
有撤銷發回更審之原因。又原判決不另諭知無罪部分，基於審判
不可分原則，併予發回。
據上論結，應依刑事訴訟法第三百九十七條、第四百零一條，判
決如主文。
中    華    民    國  九十七  年    五    月   十六   日
                      最高法院刑事第七庭
                          審判長法官  洪  清  江
                                法官  石  木  欽
                                法官  韓  金  秀
                                法官  陳  晴  教
                                法官  李  錦  樑
      本件正本證明與原本無異
                                      書  記  官
中    華    民    國  九十七  年    六    月    四    日
                                                      K


司法院資訊處製作；財團法人民間司法改革基金會備份。
